臺灣臺南地方法院民事判決
109年度訴字第753號
原      告  楊德洲  

訴訟代理人  蔡宗隆律師
被      告  環應科技股份有限公司

法定代理人  謝坤成  
訴訟代理人  江佩珊律師
上列當事人間請求返還不當得利等事件，經本院於民國109年12
月1日言詞辯論終結，判決如下：
    主    　文
被告應給付原告新臺幣550萬元，及自民國109年3月25日起至清
償日止，按週年利率5％計算之利息。
訴訟費用新臺幣55,450元由被告負擔。
原告如以新臺幣185 萬元供擔保，得為假執行。如被告以新臺幣
550萬元為原告預供擔保，得免為假執行。
    事實及理由
一、原告起訴主張：
㈠、被告之董事長即實質經營負責人謝坤成先生與原告本為舊識
    。民國107年間，被告因營運資金不足，謝坤成乃代表被告
    邀請原告參加該公司之現金增資案。原告基於舊識情分，遂
    同意投資新臺幣（下同）550萬元參與該次現金增資案，並
    於108年1月25日將上開投資金額550萬元全數匯入被告之銀
    行帳戶内，有匯款單為證（原證2）。
㈡、詎上述投資款550萬元匯入被告銀行帳戶後，被告並未辦理原
    先聲稱之現金增資案，亦未將原告登記為股東之一，原告無
    奈之下，只得與被告另行協商後簽署退款協議書（原證3，
    下稱系爭協議書）。依系爭協議書第4點約定，被告應於西
    元2020年（即109年）3月24日退還原告上述投資款550萬元
    （下稱系爭投資款），否則即須按照系爭協議書第5點約定
    ，按月支付等同5％週年利率之利息為違約金直至被告退回系
    爭投資款為止。
㈢、然被告於109年3月24日屆期時，卻仍未依約退還系爭投資款
    ，亦未曾依原證3第5點約定支付過任何違約金給原告，經原
    告多次去電催促並委請律師寄發存證信函催促被告退款，均
    未獲被告回應，原告不得已只得提起本件訴訟救濟。
㈣、按「債權人基於債之關係，得向債務人請求給付」、「給付
    有確定期限者，債務人自期限屆滿時起，負遲延責任」、「
    債務人遲延者，債權人得請求其賠償因遲延而生之損害」、
    「當事人得約定債務人於債務不履行時，應支付違約金。違
    約金，除當事人另有訂定外，視為因不履行而生損害之賠償
    總額」、「遲延之債務，以支付金錢為標的者，債權人得請
    求依法定利率計算之遲延利息。但約定利率較高者，仍從其
    約定利率」、「無法律上之原因而受利益，致他人受損害者
    ，應返還其利益。雖有法律上之原因，而其後已不存在者，
    亦同」，民法第199條、第229條第1項、第231條第1項、第2
    50條第1項及第2項前段、第233條第1項、第179條定有明文
    。兩造既簽署系爭協議書，被告自應依民法第199條規定給
    付（返還）原告系爭投資款，並應於約定期限（109年3月24
    日）屆滿而未給付（返還）時，依民法第229條第1項、第23
    1條第1項、第250條第1項及第2項前段、第233條第1項等規
    定，就其遲延給付（返還）部分，支付相當於不履行而生損
    害賠償總額之違約金及遲延利息予原告。被告原係以增資為
    由邀原告投資，嗣後被告既未辦理現金增資，則其受有原告
    提供之系爭投資款即無法律上之利益，並致原告受有同等數
    額之損害，故被告自應依民法第179條規定返還不當得利。
㈤、被告辯稱系爭協議書違反公司法第167條第1項之強制規定，
    依民法第71條規定應屬無效等詞並不足採：
①、原告並非被告之股東，且此為被告所肯認之事實。
  ⒈兩造就本件所涉之現金增資乙節僅有口頭之初步約定，雙方
    未曾簽署過書面之投資協議，此即為系爭協議書中所稱「初
    步口頭約定」之由來，故原告108年1月23日匯入之550萬元
    應屬預先交付之性質。
  ⒉原告依法並非被告之股東
　⑴依陳證1所示，被告之資本額為510萬元，分為51萬股，每股1
    0元，而原告預付之系爭投資款總額共計550萬元。依公司法
    第156條第1項規定，股份有限公司之資本應全數分為股份，
    故被告自應全數轉為增資款並分為股份，始符上開規定及資
    本不變原則，亦即不論被告辦理增資之時程是否能夠完全符
    合法律規定，被告終究仍需依法發行並交付55萬股股份予原
    告，始得謂原告因而成為被告之股東。
　⑵承前所述，被告現有股份之總數仍僅有51萬股而已，被告全
    體董事監察人持有之股份總數即已達50萬7,300股，故被告
    如認原告預付之系爭投資款為增資款，即應依法召開股東會
    並經股東會特別決議修改章程增加資本額，並辦理現金增資
    發行新股程序，始能發行新股交付給原告。
　⑶然原告於108年1月25日將系爭投資款匯入，而依公司法第170
    條第2項規定，被告迄今至少有2次以上召開股東常會之機會
    (108年6月30日前以及109年6月30日前），卻從未在股東會
    中提案修改章程並辦理現金增資發行新股等程序，且雙方復
    已另外簽署原證3之系爭協議書，顯見被告亦認為系爭投資
    款並非現金增資款，且原告亦未成為被告之股東。
　⒊被告亦已肯認原告尚非被告之股東
　⑴承前⒉所述，原證3第3點並有約定：甲方(即被告）同意2019
    年10月31日前，甲方已發生的一切盈虧與乙方完全無關，可
    見被告已肯認原告對被告並無任何股東權。
  ⑵此外，被告另於109年5月15日函覆原告之存證信函第二點中
    說明(原證5)「另關於退回投資款項部分，實因近期疫情影
    響，本公司現金周轉困難，非故意遲未履行協議，因此願於
    清償本金之日前，依約每月支付遲延利息至楊先生所有之彰
    化銀行…帳戶。」顯見被告已明示願繼續遵守系爭協議書之
    約定，由此更可確信被告已肯認原告並非被告之股東。
②、原告依法得撤回其認股，系爭投資款並未轉化為被告之股款
    及股份：
　　系爭協議書前言記載：「乙方（即原告)如投入550萬元，應
    可取得甲方(即被告)增資後的7.8％股權」，對照被告現有資
    本額僅為510萬元(陳證1)可知：被告當時募集資本之對象不
    僅只有原告1人而已，但其他投資人卻都未匯入投資款。原
    告發現上開情事後，即與被告簽署原證3退款協議書，是雙
    方簽署原證3退款協議書之行為，符合公司法第276條第1項
    撤回認股之規定(臺灣高等法院93年度重上字第58號判決參
    照），而原告既已合法撤回其認股，系爭款項自未轉化成為
    被告之股款及股份。
㈥、被告辯稱原告匯入之款項已屬被告財產乙節不足信：
①、原告既已合法撤回其認股之意思表示且並非被告之股東，又
    被告尚且須依公司法第276條第1項後段規定返還股款及加給
    法定利息、違約金，則被告辯稱原告預付之款項已成為被告
    財產等詞即非實在。
②、另，被告雖引最高法院87年台上字第1552號、88年度台上字
    第1855號判決等見解，辯稱認股人於公司增資認購新股時，
    一經完成認股行為，即取得公司股東之資格，不以辦理股東
    登記或交付股票為生效要件云云。然細繹被告所引最高法院
    判決之背景事實，均可發現上開最高法院判決中之被投資公
    司「均有完成」增資發行股票等程序，與本案被告取得系爭
    投資款後連續2年未召開股東常會或臨時會提案決議修改章
    程、增資發行新股、也未辦理公司章程資本額變更登記之背
    景事實完全不同，故上開判決見解於本案中並無適用之餘地
    等語。
㈦、聲明（見本院卷第15頁）：
①、被告應給付原告550萬元，及自109年3月25日起至清償日止，
    按週年利率5％計算之利息。
②、訴訟費用由被告負擔。
③、原告願供擔保，請准宣告假執行。
二、被告答辯略以：
㈠、系爭協議書違反公司法第167條第1項之禁止規定，應屬無效
    ：
①、按公司法第167條第1項規定：「公司除依第158條、第167條
    之1、第186條及第317條規定外，不得自將股份收回、收買
    或收為質物。但於股東清算或受破產之宣告時，得按市價收
    回其股份，抵償其於清算或破產宣告前結欠公司之債務。」
    準此，公司收回或收買自己之股份，應符合公司法第158條
    、第167條之1、第186條、第317條、股東清算或受破產宣告
    收回其股份抵償公司債務之情形始可，故依契約約定收回自
    己股份，自不包括在内（參照經濟部99年2月24日經商字第0
    9902014140號函）。次按股份有限公司並無退股制度，股東
    如欲收回投資，可以轉讓其股份為方法。公司法第65條第2
    項關於無限公司股東申請退股之規定，於股份有限公司不得
    準用（參照經濟部78年12月27日商065253號、經濟部79年7
    月30日商213304號函釋；柯芳枝著，公司法論（上），第18
    5頁，2013年修訂九版一刷）。由此觀之，基於落實資本維
    持原則，股份有限公司持有之股份，只能「轉讓」，而不能
    「退股」。況公司法第167條第1項乃屬禁止規定，不得違反
    （參照最高法院71年度台上字第1912號判決意旨），故系爭
    協議書與上開規定相悖，依據民法第71條規定，應屬無效。
㈡、被告於105年11月14日登記設立之股份有限公司(資合性公司
    ），有被告之公司基本資料可稽（原證1）。系爭協議書本
    文：「甲乙雙方（即被告及原告）於2018年期間就環應科技
    股份有限公司，現金增資一案，雙方初步達成口頭約定，由
    乙方（即原告）投入新台幣伍百伍十萬元現金，並取得甲方
    （即被告）增資後的7.8％股權，乙方已於2019年1月25日，
    將上述款項匯入甲方公司帳號。」，可知原告將550萬元匯
    入被告所有之彰化銀行延平分行帳號，目的在於認購被告增
    資發行之新股，而與被告締結投資契約，洵屬明確。
㈢、再細繹系爭協議書第4點：「甲方（即被告）同意於2020年3
    月24日前退回乙方（即原告）已投資款項伍百伍十萬元新台
    幣於乙方指定之帳戶。」，乃指兩造合意由被告返還系爭款
    項，復衡以「系爭款項乃原告為認購被告增資發行新股所為
    之投資」，如被告依約履行，實質上形同被告取得自己之股
    份，而有違反公司法第167條第1項禁止規定之虞，益見系爭
    協議書内容悖於公司法第167條第1項之禁止規定，依民法第
    71規定，應屬無效，故原告依據系爭協議書請求被告返還系
    爭投資款云云，於法無據。
㈣、至於原告主張：「被告並未辦理原先聲稱之現金增資案，亦
    未將原告登記為股東」乙節，難依此逕認其所請係屬有理：
①、按股份有限公司之股東權，係於新股股款收足後，發行新股
    之效力即行發生。認股人因而取得股東之地位，而得行使股
    東之權利（參照柯芳枝著，公司法論（下），第203至204頁
    ，2015年修訂九版三刷；經濟部82年10月2日商字第037781
    號函釋）。從而「認股人於公司增資認購新股時，一經完成
    認股行為，即取得公司股東之資格，得享受股東之權利，並
    不以辦理股東登記或交付股票為生效要件。」（參照最高法
    院87年度台上字第1522號、88年度台上字第1855號判決意旨
    ）。依上，認股人所繳納之款項即為公司之財產，除非有公
    司法第276條第1項規定之例外情形，不得撤回認股。
②、原告匯款乃為認購被告增資發行新股所為之投資，原告既已
    繳足，即可謂取得被告股東之資格，且系爭款項已屬被告之
    財產，不以被告有無辦理股東登記或交付股票為必要，且不
    因被告尚未辦理增資、未發行新股、亦未辦理股東名薄記載
    變更等程序而有異，況本件並無公司法第276條第1項例外情
    形。由上可知，原告上述主張，要無可採。
㈤、原告另依民法第179條規定請求被告返還系爭款項，亦非有理
    ：被告受有系爭款項，乃因兩造間之「投資契約」，原告為
    認購被告增資之股份所為之投資，且此投資契約並無違反法
    律強制規定與公序良俗，係屬兩造自由締結之契約，該契約
    應屬有效，且原告已取得股東權，故被告取得系爭款項，非
    無法律上之原因。兩造嗣因經營理念相異，難以再繼續共同
    經營被告，惟因系爭款項已屬被告資產，如依約返還，除違
    反公司法第167條第1項之禁止規定外，亦侵害公司利益及其
    他股東之權益，被告法定代理人有涉犯背信罪之可能，是被
    告實難依約履行等語。
㈥、聲明（見本院卷第65頁）：
①、原告之訴駁回。
②、訴訟費用由原告負擔。
③、如受不利判決，被告願供擔保請准宣告免為假執行。
三、本院得心證之理由：
㈠、本件原告前同意投資550萬元參與被告前所稱之現金增資案，
    並於108年1月25日將投資金額550萬元全數匯入被告彰化銀
    行帳戶内，有匯款單附卷為證（原證2）；原告匯款後，迄
    今被告並未辦理現金增資案，亦未將原告登記為股東之一；
    兩造乃於108年12月7日簽署退款協議書（原證3）；系爭協
    議書第4點約定「甲方同意於西元2020年（即109年）3月24
    日前退回乙方已投資款項550萬元於乙方指定之帳戶。」、
    第5點約定「甲方同意，如未按以上約定時間，金額，退回
    乙方投資款項，視同違約，將按每月支付等同5％年利率之利
    息給乙方，直到退回上述款項為止。」等情，為兩造所不爭
    執，堪以認定。
㈡、原告主張依上揭系爭協議書第4點約定，被告迄109年3月24日
    屆期後，仍未依約退還系爭投資款，則原告依民法第179條
    規定請求被告返還所受不當得利550萬元乙節，即屬有據。
㈢、雖被告辯稱：系爭協議書違反公司法第167條第1項規定而無
    效、系爭投資款已成為被告公司之財產，故被告不得返還云
    云。然查：
①、原告係於108年1月25日將系爭投資款匯入，迄今本件審理中
    之109年6月30日前，依公司法第170條第2項規定，被告至少
    有兩次以上召開股東常會之機會，然被告卻未曾在股東會中
    提案修改章程並辦理現金增資發行新股等程序，復參以系爭
    協議書首段記載「現金增資一案，...，時至今日，甲乙雙
    方就經營理念尚無法取得共識，經友好協商，同意退回乙方
    投資款項及約定如下：」（本院卷第25頁），足徵被告亦認
    同系爭投資款於108年12月7日兩造達成協議後，已非現金增
    資之投資款性質無訛。況查，原告迄今亦未登記為被告股東
    之一，此有被告股份有限公司變更登記表在卷可佐（本院卷
    第51至55頁）。從而，被告辯稱：系爭協議書因違反公司法
    第167條第1項規定而無效云云，並非有理。
②、再查，稽之被告以臺南水交社郵局第97號存證信函寄予原告
    之內容陳稱：「有關退回投資款項部分，實因近期疫情影響
    ，本公司現金周轉困難，非故意遲未履行協議，因此願意於
    清償本金之日前，依約每月支付遲延利息至原告所有之彰化
    銀行帳號00-00-00-000000-00號帳戶內。」等語（本院卷第
    87頁），核與原告亦不爭執被告於起訴之後確實有依系爭協
    議書第5點約定按月支付違約金乙節（本院卷第127頁筆錄）
    ，由此益徵系爭協議書為有效之約定。
四、綜上所述，原告依民法第179條不當得利之規定請求被告給
    付550萬元，及自109年3月25日起至清償日止，按週年利率5
    ％計算之利息，為有理由，應予准許。
五、兩造陳明願供擔保請為宣告假執行或免為假執行，經核均與
    規定相符，爰分別酌定相當之擔保金額予以宣告。
六、本件事證已臻明確，兩造其餘之攻擊防禦方法及舉證，經本
    院審酌後，認均不足以影響本判決之結果，毋庸一一論列，
    併此敘明。
七、訴訟費用負擔之依據：民事訴訟法第78條、第87條第1項。
中　　華　　民　　國　　109 　年　　12　　月　　31　　日
                  民事第一庭  法  官　吳金芳
以上正本證明與原本無異。
如不服本判決，應於判決送達後20日內，向本院提出上訴狀並表
明上訴理由（須附繕本），如於本判決宣示後送達前提起上訴者
，應於判決送達後20日內補提上訴理由書（須附繕本）。如委任
律師提起上訴者，應一併繳納上訴審裁判費。        
中　　華　　民　　國　　109 　年　　12　　月　　31　　日
                              書記官  李崇文